臺灣板橋地方法院刑事判決　　　　　　　94年度易字第1674號
公　訴　人　臺灣板橋地方法院檢察署檢察官
被　　　告　己○○
選任辯護人　張英郎律師
　　　　　　李師榮律師
上列被告因竊佔案件，經檢察官提起公訴（94年度偵字第18967
號），本院判決如下：
    主  文
己○○無罪。
    理  由
一、本件公訴意旨略以：被告己○○意圖為自己不法之利益，明
    知坐落臺北縣三重市○○段第一八四七之一、一八四七之二
    （起訴書誤載為第一八七四之二號）地號土地及其上未完工
    無使用執照之五層樓公寓一棟（以下簡稱系爭房屋），係他
    人所有之物（所有權人乙○○），其就上開土地及系爭房屋
    之一樓部分並無使用權或所有權，竟仍自民國八十九年間某
    日起至九十四年九月十五日（農曆八月十二日）止，竊佔上
    述房地供自己使用，設立聖殿宮神壇，並擔任聖殿宮宮主。
    嗣乙○○發現上情，要求被告拆遷，被告竟置之不理，拒不
    搬遷，因認被告涉犯刑法第三百二十條第二項之竊佔罪嫌。
二、按犯罪事實應依證據認定之，無證據不得認定犯罪事實，又
    不能證明被告犯罪者，應諭知無罪之判決，刑事訴訟法第一
    百五十四條第二項、第三百零一條第一項分別定有明文。雖
    然認定犯罪事實所憑之證據，不以直接證據為限，間接證據
    亦包括在內，但是無論直接或間接證據，其為訴訟上之證明
    ，須達於通常一般人均不致有所懷疑，而得確信其為真實之
    程度，始得據為有罪之認定，最高法院著有七十六年臺上字
    第四九八六號判例可資參照。又檢察官就被告犯罪事實，應
    負舉證責任，並指出證明之方法，刑事訴訟法第一百六十一
    條第一項定有明文。因此，檢察官對於起訴之犯罪事實，應
    負提出證據及說服之實質舉證責任。倘其所提出之證據，不
    足為被告有罪之積極證明，或其闡明之證明方法，無從說服
    法官以形成被告有罪之心證，基於無罪推定之原則，自應為
    被告無罪判決之諭知（最高法院九十二年臺上字第一二八號
    判例意旨參考）。
三、公訴人認被告涉犯刑法第三百二十條第二項之竊佔罪嫌，無
    非以告訴人乙○○之指述、證人丁○○、壬○○於偵查中之
    證詞，及臺灣板橋地方法院檢察署檢察官九十四年九月二十
    八日勘驗筆錄及現場照片等證據，為其論述之依據。訊據被
    告承認伊自八十九年間某日起至九十四年九月十五日止擔任
    聖殿宮宮主，聖殿宮現址坐落於臺北縣三重市○○段第一八
    四七之一號、第一八四七之二號土地及系爭建物一樓內部等
    情不諱，惟堅詞否認犯罪，辯稱：系爭建物之起造人為承陽
    建設事業股份有限公司（以下簡稱承陽建設公司），實際負
    責人乃陳肇木，系爭建物於七十七年興建期間不幸倒塌，致
    無法取得使用執照而荒置；聖殿宮原設於臺北縣蘆洲市，原
    宮址之房屋租期屆滿後，從臺北縣蘆洲市搬遷至系爭建物內
    部之過程被告並未參與，自無竊佔刑責可言；嗣被告擔任宮
    主期間，因陳肇木之兄弟陳朝榮欲興建停車場，遂建議被告
    與當時停車在系爭建物內部之癸○○等人協調使用位置，經
    原借用人同意後，聖殿宮始從系爭建物內部後方搬遷至前方
    之現址，聖殿宮既經原借用人之同意而遷入現址，被告主觀
    上自無不法意圖，客觀上亦非乘人不知而佔用，故均與竊佔
    罪之要件不符；況聖殿宮宮主一職，僅係聖殿宮對外有關祭
    典或聯繫時具名之用，實際上之宮務均由信眾所選舉產生之
    同心會處理，被告雖擔任宮主，但對聖殿宮之宮務並無任何
    決定之權，益見其主觀上無佔有系爭土地之不法意思等語。
四、經查：
  (一)臺北縣三重市○○段一八四七之一、一八四七之二地號土地
    ，原係胡以婷所有，於九十三年十一月三日因買賣而變更登
    記為乙○○所有，前述土地上蓋有起造人為承陽建設公司、
    尚未辦理保存登記之五層樓建物，聖殿宮即設於系爭建物一
    樓內部，而被告自八十九年間某日起至九十四年九月十五日
    止擔任聖殿宮宮主之事實，為被告自承不諱，並有土地登記
    謄本二紙、臺北縣政府工務局建造執照影本一件在卷可稽（
    見本院卷第二十三頁、第二十四頁、第五十二頁），復經本
    院於九十五年七月十九日至現場勘驗屬實，有勘驗筆錄一份
    、現場照片十一張附卷可憑（見本院卷第九十八頁至第一百
    零九頁），另有臺北縣三重地政事務所九十五年七月二十六
    日北縣重地測字第０９５００１０７０６號函暨檢送之土地
    複丈成果圖一紙在卷可參（見本院卷第一一０頁、第一一一
    頁），堪予認定。
  (二)聖殿宮原設址於臺北縣蘆洲市，於八十五、八十六年間自蘆
    洲市遷至系爭建物內部，斯時係由前任游宮主負責搬遷事宜
    乙節，業據證人即聖殿宮信眾戊○○於本院九十五年十一月
    三十日審理時，到庭具結證稱：「（聖殿宮是否從七十九年
    至八十九年間都在仁美街現址？）不是。七十九年間聖殿宮
    是在蘆洲民權路，後來有搬到蘆洲復興路，於八十五、八十
    六年左右才遷到三重仁美街現在位置的後面，到九十年左右
    才變成現在的樣子。」、「（聖殿宮變遷的原因？）我聽我
    父親提過，蘆洲復興路的屋子要還給人家，再找新地點，有
    一位做泥水的工人介紹可以搬到三重仁美街現在位置的後面
    ，後來有搬過去。... 。」、「（你父親和聖殿宮的關係？
    ）我父親是聖殿宮的創設人之一。」、「（聖殿宮從蘆洲遷
    到三重仁美街是由你父親主導？）是的。」、「（你父親現
    在與聖殿宮是否還有關聯？）他九十四年就往生了。」、「
    （你父親在聖殿宮擔任何職務？）人家都叫他老宮主。」、
    「（你父親在往生前，都一直擔任宮主的職務？）他八十五
    、八十六年間就沒有做了。」、「（是否瞭解你父親沒有擔
    任後，聖殿宮的宮主是由何人擔任？）我聽說是一位姓呂的
    人擔任，但我不熟。他是我父親的工作夥伴，就是他介紹我
    父親把聖殿宮搬到三重仁美街。」等情明確（見本院卷第一
    六二頁至第一六三頁），原地主胡以婷亦曾於八十九年四月
    二十四日發函斯時聖殿宮之同心會會長甲○○，表達：「..
    . 坐落三重市○○段一八四七之一、之二... 等七筆土地係
    本人所有，甲○○先生自八十三年起佔為己用，顯屬無權佔
    有。臺端在基地上之建物經營聖殿宮，本人數次造訪... 。
      」之旨，另有告訴代理人提出之存證信函一份在卷可稽（
    見九十四年度他字第一八四七號偵查卷第三十六頁），足認
    聖殿宮在被告擔任宮主前，就已於八十五、八十六年間搬遷
    至系爭建物內部，被告辯稱：聖殿宮自臺北縣蘆洲市搬遷至
    系爭建物內部之過程伊並未參與等情，並非子虛。
  (三)次查，系爭建物於七十六年一月二十六日取得建造執照後開
    始興建，七十七年九月間因建物倒塌壓毀鄰房，因此未興建
    完成而閒置，並供附近鄰居停車在建物內部之事實，另經告
    訴代理人於刑事告訴補充理由續狀內指述明確（見同上偵查
    卷第四十三頁），並據證人即停車於系爭建物內部之癸○○
    於本院九十五年十一月二日到庭證稱：「（你車子都停在何
    處？）都停在我上開住處對面的廢棄房子（指系爭建物）裡
    面。那個房子被勒令停建，變成空屋，我就向陳肇木協調讓
    我停車。當時不只停我一部，我們整棟住戶的車子都停在空
    屋裡。」等語（見本院卷第一四三頁），證人即系爭建物所
    屬轄區里長庚○○亦於同上期日到庭證述：「約在五年前，
    我有參與過協調，... 當時有四、五個人都有使用到本案建
    物，癸○○的母親與一位張先生因停車位置有糾紛。發生爭
    執時，癸○○家的車子，就已經停在本案建物裡面，但我不
    確定是哪個位置。當時癸○○的母親說他們是向屋主借停車
    子，是向陳肇木借的。張先生的車子原來也停在裡面，後來
    沒有停車，是放一些東西，癸○○他們停車時，有移動張先
    生的東西，張先生因此不高興。」等情綦詳（見本院卷第一
    四０頁、第一四一頁）。
  (四)嗣八十九年間，案外人陳朝榮在系爭建物旁之第一八四七地
    號土地上興建停車場，聖殿宮之出入口將受影響，被告遂與
    癸○○等人協調，結果癸○○原先停車之位置，改讓聖殿宮
    設置正殿及香爐，癸○○則移到聖殿宮正殿旁邊之位置停車
    （仍在系爭建物內部）乙節，另據證人癸○○、丁○○於本
    院九十五年十一月二日審理時到庭證述明確（見本院卷第一
    三七頁、第一四三頁、第一四四頁）。證人癸○○復證稱：
    「（你要停車在本案建物裡，有無和陳肇木本人協調？）有
    ，陳肇木當時帶兩個小弟來巡視本案建物，我母親問他可否
    把車子停在建物裡，他說可以。這是在八十年左右。」、「
    （你們和聖殿宮協調換位置時，為何沒去找陳肇木？）我不
    知道陳肇木住在哪裡。八十年他同意我們停車時，也是剛好
    他來巡視所以問他。」、「聖殿宮和你協調時，你有無請他
    先去跟地主協調後再說？）沒有，因為那不是我的東西，我
    沒有權利說不讓。」、「當時你有無向聖殿宮表示你沒有權
    利？）沒有。」、「（這些年來，陳肇木有無指責你為何和
    聖殿宮換位置？）沒有。八十年以後就沒有再見過陳肇木。
    」等語（見本院卷第一四五頁）。被告係在聖殿宮遷移至系
    爭建物內部後始接任宮主，對於聖殿宮於七十九年間自蘆洲
    市遷移至系爭建物內部之過程並不清楚，且當時系爭建物內
    部除聖殿宮外，尚有癸○○等三、四人停車於該處，而系爭
    建物又閒置多年，則被告不知系爭建物之真正所有權人為誰
    及聖殿宮遷移之初有無獲得授權等節，衡情自均屬可能。嗣
    因聖殿宮隔壁土地興建停車場，有礙聖殿宮信眾進出，被告
    遂出面與長期使用系爭建物內部之癸○○協調變更聖殿宮位
    置，尚難據此即逕認其主觀上有竊佔他人不動產之犯意。
  (五)再者，證人丁○○於本院九十五年十一月二日審理時，已到
    庭證稱：陳朝榮於八十九年間在系爭建物旁興建停車場，請
    伊看管停車場，當時聖殿宮已經在系爭建物內，聖殿宮的大
    門原來面向停車場，後來興建停車場時，才協調改向仁美街
    ，陳朝榮並同意讓被告停車在現供信眾洗水果之鐵皮屋處（
    即同上偵查卷他字卷第三十一頁上方照片所示之鐵皮屋），
    也同意留通道供聖殿宮信眾進出（即本院卷第一０八頁照片
    所示走道），當時還有請聖殿宮的人搬走放在停車場上的東
    西，被告有參與協調，但伊並不確定那些東西是否為聖殿宮
    所有，伊也不知道停車場所使用之土地地主為誰，陳朝榮只
    說過是其父親的，陳朝榮現已過世等情明確（見本院卷第一
    三六頁至第一三八頁），復證述：「（為何你偵查中會說設
    停車場時，聖殿宮所搭的鐵皮屋有佔到停車場？）鐵皮屋是
    之前就有的，我不知道檢察官（指偵查中檢察官）問的是哪
    一個鐵皮屋。」等語，可見證人丁○○於偵查中之證詞，亦
    不足以證明被告有公訴人所指之竊佔犯行。
  (六)況系爭建物之起造人為承陽建設公司，其董事長固為胡以婷
    ，惟其股份明顯低於該公司監察人陳肇木，有承陽建設公司
    基本資料一紙附卷可稽（見本院卷第八十五頁）。證人庚○○、癸○○於本院審理時，復分別證述：「（本案的建物是
    何人蓋的？）我聽說是陳肇木蓋的。」、「（是否知道胡以
    婷？）不知道。」、「（陳肇木與陳朝榮的關係？）兄弟。
    」及「（你車子都停在何處？）都停在我上開住處對面的廢
    棄房子裡，那個房子被勒令停建，變成空屋，我就向陳肇木
    協調，讓我停車。... 。」、「（有無聽過胡以婷？）...
    我現在住的房子地下室被登記為胡以婷所有，有去向建設公
    司抗議。胡以婷和建設公司是什麼關係我不知道。」等語綦
    詳（見本院卷第一四二頁、第一四三頁）。則姑不論八十九
    年間系爭建物之真正所有權人為誰，附近居民當時既均認陳
    肇木始為有權決定之人，又認建物坐落之土地屬陳肇木家族
    所有，被告亦本此認知而與癸○○協調變動聖殿宮在系爭建
    物內部之位置，並與陳朝榮協商變更聖殿宮大門方位及預留
    通道等事宜，益徵不能認定其主觀上有為自己或他人不法利
    益之意圖可言。
  (七)證人壬○○於偵查及本院九十五年十一月二日審理時，僅證
    稱：被告曾任聖殿宮宮主，伊只知道被告是九十四年九月十
    五日卸任，伊在被告卸任前幾個月才認識被告，聖殿宮宮主
    是負責出巡時與各宮間之聯繫，伊不知道聖殿宮何時遷入系
    爭建物現址等情（見同上偵查卷第六十五頁正、反面，本院
    卷第一三三頁、第一三四頁），其既僅知被告擔任聖殿宮宮
    主之時間，惟不知聖殿宮遷入現址位置之經過，其證詞自非
    認定被告犯罪之適合證據。
五、綜上所述，公訴人所舉證據均不足以證明被告有竊佔他人不
    動產之犯意可言，本院復查無其他積極證據足認被告有公訴
    人所指之竊佔犯行，揆諸首揭說明，不能證明被告犯罪，依
    法即應諭知被告無罪之判決。
六、至於聖殿宮是否無權佔用他人之不動產，宜另訴諸民事法律
    途徑解決，附此敘明。
據上論斷，應依刑事訴訟法第三百零一條第一項，判決如主文。
本案由檢察官辛○○、丙○○提起公訴，經檢察官溫祖德到庭執
行職務。
中　　華　　民　　國　　96　　年　　1 　　月　　16　　日
　　　　　　　　　刑事第十庭  審判長法  官  林海祥
                                    法  官  張筱琪
                                    法  官  劉元斐
上列正本證明與原本無異。
檢察官如不服本判決，應於判決送達後十日內向本院提出上訴書
，上訴於臺灣高等法院。
                                    書記官  郭玉芬
中　　華　　民　　國　　96　　年　　1 　　月　　16　　日
